臺灣臺中地方法院刑事判決
111年度訴字第1668號
公  訴  人  臺灣臺中地方檢察署檢察官
被      告  陳語富


上列被告因搶奪案件，經檢察官提起公訴（111 年度偵字第3107
0 號），本院判決如下：
    主    文
乙○○犯搶奪罪，處有期徒刑壹年。緩刑參年，並應於緩刑期間，
依如附件調解程序筆錄所示之給付方法，支付損害賠償，另向檢
察官指定之政府機關、政府機構、行政法人、社區或其他符合公
益目的之機構或團體，提供壹佰伍拾小時之義務勞務，及接受執
行機關所舉辦之法治教育肆場次；緩刑期間付保護管束。未扣案
之犯罪所得新臺幣陸萬元沒收，於全部或一部不能沒收或不宜執
行沒收時，追徵其價額。
    犯罪事實
一、乙○○因需錢孔急乃尋思以假意購買金飾為由伺機行搶，再將
    搶得金飾變賣求現，竟意圖為自己不法之所有，基於搶奪他
    人財物之犯意，於民國111 年7 月15日下午5 時22分、54分
    許，二度前往臺中市○○區○○路00號「金足成銀樓」，先向前
    來接洽之負責人丙○○佯稱其預算為新臺幣（下同）8 萬元且
    欲購買金項鍊，藉以試探「金足成銀樓」內部情形、交易模
    式後，即以要再考慮是否購買為由離去，其後於111 年7 月
    15日下午6 時24分許，乙○○再度進入「金足成銀樓」，並要
    求丙○○取出重量分別約1.1 兩、1.2 兩之金項鍊各1 條予其
    觀看，乙○○明知其根本無力支付該等金項鍊之價款，竟趁丙
    ○○站在櫃臺內而未及防備之際，旋即手持該等金項鍊朝店門
    方向迅速奔逃，又丙○○雖見乙○○之舉止有異，欲取回乙○○手
    中之該等金項鍊，仍因雙方相距過遠而未果。乙○○即以上開
    方式徒手搶奪該等金項鍊得手，並於111 年7 月15日晚間7 
    時47分許，將該等金項鍊以共計12萬元之代價，典當予不知
    情之「大慶當鋪」（址設臺中市○○區○○路000 號）負責人徐
    建翔，所得款項則由乙○○持以花用。嗣丙○○報警處理，經警
    調閱監視器畫面循線追查，並於111 年7 月17日中午12時32
    分許，持臺灣臺中地方檢察署檢察官所核發之拘票，在臺中
    市○○區○○○道0 段000 號前將乙○○拘提到案，始悉上情。
二、案經丙○○訴由臺中市政府警察局清水分局報告臺灣臺中地方
    檢察署檢察官偵查起訴。
    理　　由
壹、程序事項
一、本判決所引用被告以外之人於審判外之陳述，檢察官、被告
    乙○○於本院審理中均未聲明異議（本院卷第65至77頁），本
    院審酌該等證據資料作成之情況，核無違法取證或其他瑕疵
    ，且與待證事實有關連性，認為適當得為證據，依刑事訴訟
    法第159 條之5 規定，均有證據能力。
二、又本判決所引用之非供述證據，查無違反法定程序取得之情
    形，依刑事訴訟法第158 條之4 規定之反面解釋，均具有證
    據能力。
貳、實體認定之依據
一、上開犯罪事實，業經被告於警詢、偵訊、本院訊問及審理中
    坦承不諱（偵卷第25至30、131 至133 頁，聲羈卷第17至21
    頁，本院卷第21至23、65至77頁），核與證人即告訴人丙○○
    、證人徐建翔於警詢中所為證述大致相符（偵卷第31至34 
    、35、36、107 至111 頁），並有指認犯罪嫌疑人紀錄表、
    犯罪嫌疑人指認表、指認照片真實姓名對照表、監視器畫面
    翻拍照片、「大慶當鋪」存根聯、內政部警政署刑事警察局
    111 年7 月21日鑑定書、刑案現場勘察報告等件附卷為憑（
    偵卷第37至43、67至75、83、149 至156 、161 至183  頁
    ），足認被告之自白與事實相符，洵堪採為論罪科刑之依據
    。
二、按刑法第325 條第1 項之搶奪罪，係以意圖為自己或他人不
    法之所有，而用不法之腕力，乘人不及抗拒之際，公然掠取
    在他人監督支配範圍內之財物，移轉於自己實力支配下為構
    成要件。搶奪罪之乘人不備或不及抗拒而掠取財物者，不以
    直接自被害人手中奪取為限，即以和平方法取得財物後，若
    該財物尚在被害人實力支配之下而公然持物逃跑，以排除其
    實力支配時，仍不失為乘人不備或不及抗拒而掠取財物，應
    成立搶奪罪。申言之，行為人取得動產之行為，如係當場直
    接侵害動產之持有人或輔助持有人之自由意思，而其所使用
    之不法腕力，客觀上尚未達完全抑制動產之持有人或輔助持
    有人自由意思之程度者，應成立搶奪罪。此與行為人取得動
    產之行為，並未當場直接侵害動產之持有人或輔助持有人之
    自由意思者，為竊盜罪不同；與行為人取得動產之行為，係
    當場直接侵害動產之持有人或輔助持有人之自由意思，而其
    所使用之不法腕力，客觀上已達足以完全抑制動產之持有人
    或輔助持有人自由意思，亦即客觀上足使該被害人喪失自由
    意思，而達於不能抗拒之程度者，為強盜罪，亦不相同（最
    高法院96年度台上字第6329號判決意旨參照）。查被告係假
    借購買金項鍊為由，使告訴人將該等金項鍊任其觀看並持於
    手中，而處於管領力較為鬆弛之狀態，被告再趁告訴人未及
    索回該等金項鍊時迅速持物奔逃，致告訴人防備不及而侵害
    其自由意思，是被告所為該當搶奪罪之構成要件，堪予認定
    。
三、綜上所陳，本案事證已臻明確，被告上開犯行堪以認定，應
    依法論科。
參、論罪科刑
一、核被告所為，係犯刑法第325 條第1 項之搶奪罪。
二、爰以行為人之責任為基礎，審酌被告正值壯年，不思循正當
    途徑獲取所需，反企圖不勞而獲，而為本案犯行，所為實不
    可取，且僅為滿足己身所欲，即任意搶奪他人財物，顯然欠
    缺尊重他人財產權之觀念；並考量被告坦承犯行，且與告訴
    人達成調解，並按照調解條件給付第1 、2 期款項共6 萬元
    予告訴人乙情，有本院調解結果報告書、調解程序筆錄、公
    務電話紀錄等存卷可佐（本院卷第91、95、96、97、105  
    頁），是被告犯後態度尚稱良好；參以，被告此前並無不法
    犯行經法院論罪科刑之情，有臺灣高等法院被告前案紀錄表
    附卷足憑（本院卷第99頁）；兼衡被告於本院審理時自述高
    職畢業之智識程度、目前為機械操作員、經濟尚可、有2 名
    未成年子女之生活狀況，暨其犯罪之動機、目的、手段、所
    奪得之財物價值等一切情狀，量處如主文所示之刑。
三、又被告前未曾因故意犯罪受有期徒刑以上刑之宣告，有上開
    臺灣高等法院被告前案紀錄表存卷足按，其僅因一時失慮，
    致涉犯本案罪行，併考量被告與告訴人達成調解，且按照調
    解條件給付第1 、2 期款項予告訴人乙節，業如前述，本院
    認被告經此偵、審程序及科刑之宣告，當知所警惕，而無再
    犯之虞，是本院認對被告所宣告之刑以暫不執行為適當，並
    慮及被告所處刑期及後續賠償所需之時間，爰依刑法第74條
    第1 項第1 款規定，諭知緩刑3 年，以啟自新。另本院為使
    被告能於本案中深切記取教訓，避免被告再度犯罪、強化被
    告法治之觀念，及藉由身體勞動回饋社會、修復被告對法秩
    序之破壞，並使被告培養自我負責之精神，切實履行其對告
    訴人所承諾之賠償金額與條件，避免被害之一方對於所受損
    害獲致賠償之期待落空，爰諭知於緩刑期間，被告應依刑法
    第74條第2 項第3 款規定，依如附件所示本院111 年度中司
    刑移調字第1494號調解程序筆錄所示之給付方法，支付損害
    賠償；另依刑法第74條第2 項第5 款規定，向檢察官指定之
    政府機關、政府機構、行政法人、社區或其他符合公益目的
    之機構或團體提供150 小時之義務勞務，及依刑法第74條第
    2 項第8 款規定，接受執行機關舉辦之法治教育4 場次；且
    依刑法第93條第1 項第2 款規定，諭知被告於緩刑期間付保
    護管束。倘被告於本案緩刑期間，違反上開所定負擔，且情
    節重大，足認有執行刑罰之必要，檢察官得依刑法第75條之
    1 第1 項第4 款規定，聲請撤銷緩刑之宣告，執行宣告刑，
    併此敘明。
肆、沒收
一、復按犯罪所得，屬於犯罪行為人者，沒收之；前2 項之沒收
    ，於全部或一部不能沒收或不宜執行沒收時，追徵其價額；
    第1 項及第2 項之犯罪所得，包括違法行為所得、其變得之
    物或財產上利益及其孳息；犯罪所得已實際合法發還被害人
    者，不予宣告沒收或追徵，刑法第38條之1 第1 項前段、第
    3 項、第4 項、第5 項定有明文。上述規定旨在澈底剝奪犯
    罪行為人因犯罪而直接、間接所得，或因犯罪所生之財物及
    相關利益，以貫徹任何人都不能坐享或保有犯罪所得或犯罪
    所生利益之理念，藉以杜絕犯罪誘因，而遏阻犯罪。並為優
    先保障被害人因犯罪所生之求償權，限於個案已實際合法發
    還被害人時，始無庸沒收。故如犯罪所得已實際合法發還被
    害人，或被害人已因犯罪行為人和解賠償而完全填補其損害
    者，自不得再對犯罪行為人之犯罪所得宣告沒收，以免犯罪
    行為人遭受雙重剝奪（最高法院106 年度台上字第1877號判
    決意旨參照）。被告將其奪得之該等金項鍊，均已典當予不
    知情之證人徐建翔而得款12萬元乙情，業經被告、證人徐建
    翔於警詢時陳述明確（偵卷第27、107 頁），並有「大慶當
    鋪」存根聯在卷可稽（偵卷第83頁），故該筆12萬元，應認
    屬被告所有且為其犯本案搶奪罪所變得之物；而被告已依調
    解條件給付6 萬元予告訴人一事，亦如前述。參諸，實務見
    解認為基於「任何人不得保有不法行為之獲利」原則，對於
    因犯罪造成之財產利益不法流動，應藉由「沒收犯罪利得」
    法制，透過類似不當得利之衡平措施，使之回歸犯罪發生前
    的合法財產秩序狀態。從而若被害人因犯罪受害所形成之民
    事請求權實際上已獲全額滿足，行為人亦不再享有因犯罪取
    得之財產利益，則犯罪利得沒收之規範目的已經實現，自無
    庸宣告犯罪利得沒收、追徵。惟若被害人就全部受害數額與
    行為人成立調（和）解，然實際上僅部分受償者，其能否確
    實履行償付完畢既未確定，縱被害人日後可循民事強制執行
    程序保障權益，因刑事訴訟事實審判決前，尚未實際全數受
    償，該犯罪前之合法財產秩序狀態顯未因調（和）解完全回
    復，行為人犯罪利得復未全數澈底剝奪，則法院對於扣除已
    實際給付部分外之其餘犯罪所得，仍應諭知沒收、追徵，由
    被害人另依刑事訴訟法第473 條第1 項規定聲請發還。基此
    ，被告既已給付6 萬元予告訴人，足見被告即不再保有此部
    分之犯罪利得，依刑法第38條之1 第5 項規定，爰不予宣告
    沒收、追徵；至其餘未扣案之6 萬元因未合法發還予告訴人
    ，仍應依刑法第38條之1 第1 項前段、第3  項規定宣告沒
    收，並諭知於全部或一部不能沒收或不宜執行沒收時，追徵
    其價額。再者，被告將該等金項鍊典當予不知情之證人徐建
    翔，故該等金項鍊已非被告所有，而證人徐建翔並非因刑法
    第38條之1 第2 項所列3 種事由取得該等金項鍊，自無適用
    該項規定對證人徐建翔諭知沒收、追徵犯罪所得之餘地，是
    公訴意旨請求沒收金項鍊2 條，難認可採；另依上開說明，
    亦無開啟刑事訴訟法第七編之二所定「沒收特別程序」，以
    保障證人徐建翔訴訟上權利之問題，併此敘明。
二、至被告雖另為警查扣黑色包包1 個、現金2400元、OPPO手機
    1 支、深藍色短褲1 件、深藍色短上衣1 件，然觀察卷內證
    據資料，無以認定該等扣案物與被告所犯搶奪罪具有關聯，
    故均無從於本案中宣告沒收。
據上論斷，應依刑事訴訟法第299 條第1 項前段，刑法第325 條
第1 項、第74條第1 項第1 款、第2 項第3 款、第5 款、第8  
款、第93條第1 項第2 款、第38條之1 第1 項前段、第3 項、第
4 項、第5 項，判決如主文。
本案經檢察官李基彰提起公訴，檢察官甲○到庭執行職務。
中　　華　　民　　國　 111　　年　　9 　　月　　27　　日
                  刑事第四庭　審判長法　官  黃佳琪

　　　　　　　　　　　　　　　　　　法　官　魏威至　

　　　　　　　　　　　　　　　　　　法　官  劉依伶
以上正本證明與原本無異。
如不服本判決應於收受送達後20日內向本院提出上訴書狀，並應
敘述具體理由；其未敘述上訴之理由者，應於上訴期間屆滿後20
日內向本院補提理由書（均須按他造當事人之人數附繕本）「切
勿逕送上級法院」。
告訴人或被害人如不服判決，應備理由具狀向檢察官請求上訴，
上訴期間之計算，以檢察官收受判決正本之日起算。
　　　　                            書記官  盧弈捷
中　　華　　民　　國　 111　　年　　9 　　月　　27　　日
附錄本案論罪科刑法條：
中華民國刑法第325條
（普通搶奪罪）
意圖為自己或第三人不法之所有，而搶奪他人之動產者，處6月
以上5年以下有期徒刑。
因而致人於死者，處無期徒刑或7年以上有期徒刑，致重傷者，
處3年以上10年以下有期徒刑。
第1項之未遂犯罰之。


附件：本院111 年度中司刑移調字第1494號調解程序筆錄。